臺北高等行政法院判決
　　　　　　　　　　　　　　　　　　 96年度訴字第00483號
　　　　　　　　　　　　　　　.
原　　　告　美商．維信國際服務公司（VISA INTERNATIONAL S
　　　　　　ERVICE AS.
代　表　人　甲○○○○○De.
訴訟代理人　林志剛　律師（兼送達代收人）
　　　　　　楊憲祖　律師
　　　　　　黃闡億　律師
被　　　告　經濟部智慧財產局
代　表　人　蔡練生（局長）住同上
訴訟代理人　丙○○
　　　　　　丁○○
參　加　人　台灣生理科技股份有限公司
代　表　人　乙○○
住同上上列當事人間因商標異議事件，原告不服經濟部中華民國
95年12 月4日經訴字第09506184690 號訴願決定，提起行政訴訟
。本院判決如下：
　　主  文
原告之訴駁回。
訴訟費用由原告負擔。
　　事  實
一、事實概要：
    參加人於民國（下同）93年5 月6 日以「生命護照Life vis
    a 」商標（下稱系爭商標，如附圖1 所示），指定使用於商
    標法施行細則第49條所定商品及服務分類表第10類之人體生
    理參數監測儀器、體溫計、心搏檢測器、胎兒心跳測器、心
    音圖記錄器、心電圖用電極片、心電圖自動記錄儀器、醫療
    及手術或診療復健用之掃描記錄分析儀器、脈搏計數器、心
    肺機、醫療用生化分析儀、醫療用電極、排卵測定器、電子
    血壓計、脈搏血壓計、心電計、脂肪測量計、血醣濃度測定
    器商品，向被告申請註冊，經被告審查，核准列為註冊第00
    00000 號商標，嗣原告以系爭商標有違商標法第23條第1 項
    第12、13、14款之規定，對之提起異議，經被告審查，以95
    年8 月14日中台異字第941136號商標異議審定書為異議不成
    立之處分，原告不服，提起訴願，經遭駁回，遂提起本件行
    政訴訟。
二、兩造聲明：
　(一)原告聲明：
    1.原處分及訴願決定均撤銷。
    2.請求命被告作成「註冊第00000000號『生命護照Life vis
      a 商標』之註冊應予撤銷」之處分。
    3.訴訟費用由被告負擔。
　(二)被告聲明：
    1.駁回原告之訴。
    2.訴訟費用由原告負擔。
  (三)參加人聲明：
    1.駁回原告之訴。
    2.訴訟費用由原告負擔。
三、兩造之爭點：系爭商標指定使用於當時商標法施行細則第49
    條所定商品及服務分類表第10類之商品，是否該當現行商標
    法第23條第1項第12、13款之規定，而應撤銷註冊？
　(一)原告主張之理由：
    1.二造商標應屬構成近似之商標：
    越知名的商標，其商標專用權效力所及的商品種類越廣：
      按「相關消費者對衝突之二商標如僅熟悉其中之一者，則
      就該較為被熟悉之商標，應給予較大之保護。」有被告公
      告之「混淆誤認之虞」審查基準（下稱審查基準）第5.6.
      2 點可供參照。又「由於商標是因為使用才產生『知名度
      』，所以知名度之判斷與其實際之使用情況有關，且有高
      低之差異，因此所謂『商標知名度』乃是一個『層升概念
      』，具有『程度差異』之『階梯現象』，存在著知名度大
      小之問題。據以排除他人之強勢商標，即使其知名度已跨
      過『著名商標』之門檻，但仍然有著名性高低之問題。此
      等知名度高低之判斷，會影響其排他性（或者係防衛性）
      商標專用權效力所及於商品種類（知名度越高，排他性也
      越廣）。至於著名程度提高所帶來識別範圍擴張現象，其
      影響作用則會回饋到上述商標圖樣近似性之判斷中，而無
      須再於『致公眾混淆誤認之虞』之構成要件中進行檢討。
      以上二個因素互為影響，簡言之，著名性越高，強勢商標
      所擴及之商品領域也越廣。」此有本院90年訴字第410 號
      判決可供參照。
    據以異議之「VISA」、「Blue, White& Gold Bands Desi
      gn With VISA」等商標（下稱據爭商標，如附圖2 所示）
      為知名度極高之強勢商標：原告係全球著名之國際信用卡
      組織，首創以其公司名稱之特取部分「VISA」作為商標，
      指定使用於銀行及保險服務，包括簽發信用卡、旅行支票
      、簽帳卡及辦理收放款等業務之服務，除早於65年起即陸
      續在我國取得註冊第327953號「VISA and Blue, White &
      Gold Bands Design 」、第510287號「BLUE, WHITE & GO
      LD BANDS WITH VISA」、第23230 號「VISA & BANDS wit
      h IT'S EVERYWHERE YOU WANT TO BE」、第77144 號「VI
      SA & BANDS design 」、第80980 、881515、875651 號
      「VISA」、第154369號「E-VISA」等多件商標權外，並於
      世界各國陸續取得註冊。而且原告目前擁有全球2 萬多家
      會員機構發行VISA信用卡，並有1 千多萬家特約商店方便
      持卡人消費，在原告及其授權人長期開拓業務的努力下，
      VISA卡全球發卡數量於西元2000年已突破10億張，1999年
      之交易金額更高達1 兆6 千億美元，國人持有VISA卡的比
      率至1998年止，平均每二人有一張，2004年8 月底，在台
      灣地區已有超過2,300 萬張VISA卡流通於巿場中，2004年
      1 月至2004年8 月，消費金額超過新台幣5,500 億元。此
      外，原告所提供之服務除上述有關金融及信用卡之服務外
      ，亦以之表彰使用於其他如衣服、運動服、背包、運動用
      具袋、保溫壺等各式商品上，該商標所表彰之信譽及品質
      ，於本件系爭商標申請註冊日期93年5 月6 日之前，堪認
      已廣為相關事業及消費費所普遍認知而為著名之商標。關
      於上開事實及原告據爭商標之高知名度，曾經被告以中台
      異字第G00000000 、G00000000 、G00000000 號等商標異
      議審定書認定在案。再者，原告除在台灣以「VISA」商標
      指定使用於與系爭商標相同之第28類商品，取得註冊第99
      5321號「VISA」商標外，並在巴西、美國、西班牙、南非
      、英國、中國、希臘、紐西蘭、馬來西亞、印尼、新加坡
      、澳洲、智利、香港及泰國申准註冊「VISA」商標於與系
      爭商標相同之第10類及第28類商品，而且原告所有之「VI
      SA」商標亦曾在巴西、法國、德國、墨西哥、斯洛維尼亞
      、西班牙及英國等國的商標爭議案中被認定為著名商標，
      顯見原告據爭商標在國際間具有高知名度，為國際著名商
      標。
    系爭商標圖樣上之「Life」及「生命」字樣與其指定商品
      高度相關，該二字之識別力極弱：按「商標之文字、圖形
      、記號、顏色、聲音、立體形狀或其聯合式，對於商品／
      服務之相關消費者所呈現識別商品／服務來源之功能，因
      其商標特徵的不同而有強弱之別。原則上創意性的商標識
      別性最強，而以習見事物為內容的任意性商標及以商品／
      服務相關暗示說明為內容的暗示性商標，其識別性即較弱
      。」（審查基準第5.1 點參照）。系爭商標圖樣除「VISA
      」外文，雖另有「Life」與「生命護照」字樣，惟查，系
      爭商標所指定使用之商品為人體生理參數監測儀器、體溫
      計、心博檢測器、胎兒心跳測器、心音圖記錄器、心肺機
      、電子血壓計、脈搏血壓計及健腰運動帶、健腿運動帶、
      划船健身器、仰臥起坐椅、負重運動器、跑步健身機、健
      身器等，該等商品為人體醫療或身體健康相關之儀器或用
      具，其與系爭商標圖樣上之「Life」及「生命」意涵息息
      相關，系爭商標圖樣上之「Life」與「生命」顯為其指定
      商品之相關暗示說明，其識別力極弱，不應以系爭商標另
      有「Life」與「生命」字樣即率爾認定二造商標不近似。
    系爭商標含有「VISA」字樣，易造成消費者之混淆：按商
      標近似係指二商標予人之整體印象有其相近之處，若其標
      示在相同或類似的商品／服務上時，以具有普通知識經驗
      之消費者，於購買時施以普通之注意，可能會有所混淆而
      誤認二商品／服務來自同一來源或誤認不同來源之間有所
      關聯。由於商標最主要的功能在提供商品／服務之消費者
      藉以區辨商品／服務來源，因此，是否近似，即應以具有
      普通知識經驗之消費者，於購買時施以普通之注意為準（
      審查基準5.2.1 及5.2.2 點參照）。經查，如前所述，據
      爭商標極為著名，特別是其中「VISA」字樣具有高度識別
      力，當消費者見到「VISA」字樣使用在商品上時極易聯想
      到原告所有之「VISA」商標，而信任含有「VISA」字樣商
      標的商品品質且相信其產製來源與原告有關，系爭商標除
      「VISA」外文，雖另有「Life」與「生命護照」字樣，惟
      「Life」與「生命」乃其指定使用之人體生理參數監測儀
      器、心肺機、電子血壓計、跑步健身機、健身器等商品之
      相關暗示說明，識別力極弱，不足藉以區辨二造商標，而
      中文「護照」又與「VISA」英文之涵義「簽證」相關，其
      與「VISA」之區別不大。因此，系爭商標既有相同之「VI
      SA」字樣，在據爭諸商標中之「VISA」字樣具有高度識別
      力的情形下，消費者極易誤認系爭商標商品之產製來源與
      原告有關，而造成混淆誤認，二造商標應屬構成近似之商
      標。
    2.按商標法第23條第1 項第13款規定，商標「相同或近似於
      他人同一或類似商品或服務之註冊商標或申請在先之商標
      ，有致相關消費者混淆誤認之虞者」，不得註冊。系爭商
      標與據爭諸商標構成近似，已如前述，且系爭商標指定使
      用之健腰運動帶、健腿運動帶、划船健身器、仰臥起坐椅
      、負重運動器、跑步健身機、健身器等商品，與據爭之第
      995321號「VISA」商標所指定使用之玩具、體操及運動用
      具（運動用墊除外）、運動用具袋、運動用球等商品同為
      第28類商品，均屬運動健身用具，二者之功能、材料、產
      製者、行銷管道等常有共同或關聯之處，如果標上相同或
      近似的商標，依一般社會通念及巿場交易情形，易使商品
      消費者誤認其為來自相同或雖不相同但有關聯之來源，二
      者應屬構成類似之商品。因此，綜合二造商標圖樣近似、
      指定商品類似及相關消費者對據以異議商標較為熟悉等因
      素加以判斷，一般消費者極有可能誤認二商標之商品為同
      一來源之系列商品，或者誤認二商標之使用人間存在關係
      企業、授權關係、加盟關係或其他類似關係，而產生混淆
      誤認情事，系爭商標應有商標法第23條第1 項第13款規定
      之適用。
    3.按商標法第23條第1 項第12款規定，商標「相同或近似於
      他人著名商標或標章，有致相關公眾混淆誤認之虞，或有
      減損著名商標或標章之識別性或信譽之虞者」，不得註冊
      。二造商標構成近似、據爭諸商標為著名商標，已如前述
      ，系爭商標實易使相關公眾誤認其表彰之信譽與產製來源
      與原告有關，應有前揭條款規定之適用。
    4.原處分及訴願決定忽略據爭之「VISA」等商標之著名性對
      二造商標近似性判斷的影響力，及系爭商標圖樣上「Life
      」與「生命」屬指定商品之相關暗示說明，識別力極弱等
      情形，遽認二造商標不構成近似，而分別為異議不成立與
      訴願駁回之決定，實有違誤，應予撤銷，系爭商標確有違
      反商標法第23條第1項第12、13款之規定。
　(二)被告主張之理由：
　  1.原告於94年9月15日向被告提起本件商標異議案時，原係
      主張系爭商標之註冊有違商標法第23條第1項第12 、13、
      14款之規定，惟未附理由，經被告通知補正，原告於同年
      10月26日所補提之異議理由書中並無敘明同條項第14款之
      事實及理由，是有關該第14款部分，依商標法第9 條第1
      項規定，應予駁回。此部分之駁回處分，原告於訴願階段
      亦未爭執，應已確定，先予說明。
    2.商標法第23條第1 項第12款及第13款規定，商標「相同或
      近似於他人著名商標或標章，有致相關公眾混淆誤認之虞
      ，或有減損著名商標或標章之識別性或信譽之虞者」及「
      相同或近似於他人同一或類似商品或服務之註冊商標或申
      請在先之商標，有致相關消費者混淆誤認之虞者」，不得
      註冊。惟前揭條款規定之適用，應以兩造商標或標章構成
      相同或近似為前提要件。商標近似係指二商標予人之整體
      印象有其相近之處，若其標示在相同或類似的商品/ 服務
      上時，以普通知識經驗之消費者，於購買時施以普通之注
      意，可能會有所混淆而誤認二商品/ 服務來自同一來源或
      誤認不同來源之間有所關聯。又判斷商標近似，應以商標
      圖樣整體為觀察。此乃係由於商標呈現在商品/ 服務之消
      費者眼前的是整體圖樣，而非割裂為各部分分別呈現。另
      拼音性之外文例如英法德日語，其起首字母在外觀與讀音
      上，對於整體字詞給予消費者之印象有極重要之影響，判
      斷近似時應賦予比重較重之考量。（審查基準5.2.1 、5.
      2.3 及5.2.6.5 參照）。
  　3.系爭商標係由字體經過設計之外文「Life visa」及中文
      「生命護照」以上下排列方式所聯合組成，而原告據爭之
      「VISA」、「Blue, White & Gold Bands Design With V
      ISA 」、「VISA & Bands design 」、「VISA & Comet D
      esign 」、「VISA CASH 」、「E-VISA」、「VERIFIED B
      Y VISA 」、「VISA驗證」等商標則或由單純之外文「VISA
      」、「VISA CASH 」、「E-VISA」、「VERIFIED BY VISA
      」，或以「VISA」結合繁、簡體之中文「驗證」二字，或
      以外文「VISA」上下分置二道藍、黃長方條圖形所組合而
      成。兩造商標圖樣相較，二者圖樣上固均有相同之外文「
      VISA」一字，惟查一般英文字典，「VISA」乃有「簽證；
      背書」之意，非原告所獨創，參加人於該字之前又置以字
      體比例較大且引人注意之「Life」外文，系爭商標之「Li
      fe visa 」整體外文予人寓目印象，與其圖樣上之中文「
      生命護照」字義相互對照呼應，二者於圖樣設計上具有關
      聯性，其並無特別突顯或可獨立分割判斷之情形。故本案
      兩造商標整體觀之，無論於外觀、觀念或讀音上皆分別顯
      然，以具有普通知識經驗之消費者，於購買時施以普通之
      注意，尚不致有所混淆而誤認二商品或服務來自同一來源
      或雖不相同但有關聯之來源，應不構成近似。系爭商標之
      註冊，揆諸上開說明，應無該當商標法第23條第1 項第12
      款及第13款規定之適用。
  (三)參加人主張之理由：
    1.原告據爭商標為「VISA」英文字母四字大寫。又國內外字
      典VISA為「簽證」、「護照」之意思，為既存於日常生活
      常用之英文名詞、動詞，並非原告獨創、自創、首創之字
      形或符號。
    2.日本對外國人士入境日本所用之印信，徽章亦用「JAPAN
      VISA」，中華民國護照內頁亦有「VISAS 」以供入、出境
      簽證用，原告以「VISA」註冊商標，字形完全相同，依原
      告邏輯，是否會造成人民不當聯想？
    3.按一般受國中以上教育程度者，皆知英文字組合有所謂字
      首、字根法則，例如「ness」加入happy成為happiness為
      幸福，加入ill 成為illness 為疾病。幸福（happiness
      ）和疾病（illness ）完全不相干，倘若以ness為商標，
      依原告之邏輯豈不是所有加有字尾ness之名詞皆屬侵權？
    4.原告僅依參加人依法取得之商標圖文組合內含有「小寫」
      visa原英文為簽證，護照之字母讀音，即強辯對原告商標
      有相關聯性是對國人教育程度之侮辱，再依原告之思維，
      則前項所述「JAPAN VISA」及「VISAS」其中VISA 4個英
      文字母和原告商標VISA大寫完全相同，豈不是暗示日本政
      府及中華民國政府和原告有關聯勾結？暗示原告有日本政
      府和中華民國政府為其撐腰、投資，以壯大原告形象？原
      告申請商標註冊若有此企圖引發人民如此思維，則我國政
      府應予撤除商標註冊，若原告否認此企圖，也承認VISA是
      一個既有之英文字，為何對參加人擁有之圖文組合商標穿
      鑿附會？又台北國際運動器材展為世界知名且重要之展，
      參加人要求原告出示證明參加過幾次台北國際運動器材展
      ？幾個攤位？展示之產品為何？其商標如何使用？原告究
      竟擁有、投資多少運動器材公司？目前產品開發生產計劃
      為何？運動器材市場行銷計劃為何？
    5.系爭商標為一種完整圖文組合，且是參加人首創、自創、
      獨創之組合，其中visa為小寫，亦是引用原visa英文意義
      「護照」之意思全圖意為「生命護照」之精神意境並努力
      耕耘此自創品牌，仔細比對和原告VISA簡單英文大寫四字
      ，無一字相同，字數不同、讀音不同、音節不同、圖型不
      同、產品不同，各自商標擁有者企業核心能力不同，社會
      認知企業提供之服務亦不同，毫無混淆可能。
　　理  由
一、按商標「相同或近似於他人著名商標或標章，有致相關公眾
    混淆誤認之虞，或有減損著名商標或標章之識別性或信譽之
    虞者」、「相同或近似於他人同一或類似商品或服務之註冊
    商標或申請在先之商標，有致相關消費者混淆誤認之虞者」
    ，不得註冊，為商標法第23條第1 項第12、13款所規定。惟
    前揭條款規定之適用，應以兩造商標構成相同或近似為前提
    要件。商標近似係指二商標予人之整體印象有其相近之處，
    若其標示在相同或類似的商品/ 服務上時，以普通知識經驗
    之消費者，於購買時施以普通之注意，可能會有所混淆而誤
    認二商品/ 服務來自同一來源或誤認不同來源之間有所關聯
    。又判斷商標是否近似，應以商標圖樣整體為觀察。
二、經查：
(一)、系爭註冊第0000000 號「生命護照Life visa 」商標係由字
    體經過設計之外文「Life」、小寫之「visa」以及中文「生
    命護照」分置上下所組成（詳如附圖1 所示），據爭商標註
    冊第602 、80980 、881515、875651、870174、128389、00
    00000 、0000000 、0000000 、990197、0000000 、000000
    0 、995321、0000000 、182810、184574、184649、9547、
    327953、510287、77144 、23230 、96928 、97713 、1543
    69、184064、184066、194065號商標或由單純外文「VISA」
    、「VISACASH」、「E-VISA」、「VERIFIED BY VISA」，或
    以「VISA」結合中文「驗證」，或以外文「VISA」上下分置
    二道墨色或藍黃長方條圖形等所組構而成（詳如附圖2 所示
    ）。
(二)、系爭商標與據爭商標二者固然具有相同之外文「visa」、「
    VISA」，惟系爭商標為小寫、據爭商標為大寫，在外觀上已
    有不同。且系爭商標另有字體設計明顯較大較為粗黑之外文
    「Life」置於「visa」之前，二字之大小分別明顯（「Life
    」字體明顯較大），此外，尚有與上述外文比例相當之中文
    「生命護照」與之搭配，整體圖樣與據以異議商標幾乎完全
    僅以外文「VISA」為設計主體的圖樣，外觀與讀音已明顯有
    別。
(三)、外文VISA之原有字義為「簽證」、「護照」之意思，為既存
    於日常生活常用之英文名詞、動詞，世界各國之護照亦有以
    VISA稱之者，故VISA並非原告獨創之字詞，為已習用之外文
    字詞。系爭商標之中文部分「生命護照」，即為配合外文「
    Life visa 」之中文字義，二者具有關聯性，二者結合有強
    調照護生命、身體、健康之寓意。故系爭商標中文「生命護
    照」與外文「Life visa 」二部分應結合為整體觀察，不應
    割裂單獨以外文部分之「visa」與據爭商標之外文「VISA」
    為比對。
(四)、經結合系爭商標中文「生命護照」與外文「Life visa 」二
    部分為整體觀察，與據爭商標之外文「VISA」為比對，二者
    之外觀、讀音、含義、觀念等皆有所分別，以具有普通知識
    經驗之消費者，於購買時施以普通之注意，尚不致有所混淆
    而誤認二商品或服務來自同一來源或雖不相同但有關聯之來
    源，故二商標應不構成近似。
三、綜上所述，被告認系爭商標與據爭商標不構成近似，無商標
    法第23條第1 項第12、13款規定之適用，而為異議不成立之
    處分，尚無不合。訴願決定予以維持，亦無不妥。原告訴請
    撤銷原處分及訴願決定，並命被告作成異議成立、系爭商標
    之註冊應予撤銷之處分，為無理由，應予駁回。
四、又本件原告於95年9 月15日之異議理由書所列異議法條為商
    標法第23條第1 項第12、13、14款，並未附實體理由，嗣於
    94年10月26日補具之異議理由書僅對商標法第23條第1 項第
    12、13款補充實體理由（即本件上開判決部分）；第14款部
    分因未敘明事實及理由，原處分機關依商標法第9 條第1 項
    規定予以駁回，於法核無不合，原告於訴願階段及本院審理
    時均未再爭執，故該部分不另贅論，並予敘明。
據上論結，本件原告之訴為無理由，爰依行政訴訟法第98條第1
項前段，判決如主文。
中    華    民    國    96     年    11     月   15   日
                        第四庭審判長法  官 陳國成
                                    法  官 李玉卿
                                   法  官 陳忠行
上為正本係照原本作成。
如不服本判決，應於送達後20日內，向本院提出上訴狀並表明上
訴理由，如於本判決宣示後送達前提起上訴者，應於判決送達後
20日內補提上訴理由書（須按他造人數附繕本）。
中　　華　　民　　國　　96　　 年　　11　 　月   15   日
 　　  　　　　　　　    　         書記官  陳又慈
